最高法院民事判決　　　　　　　　　　　　　　　八十八年度台上字第一一六五號
　　上　訴　人　新光人壽保險股份有限公司
　　法定代理人　吳東進
　　被 上訴 人　甲○○
　　訴訟代理人　劉鴻基律師
右當事人間請求給付保險金事件，上訴人對於中華民國八十七年六月八日台灣高等法
院台中分院第二審判決（八十七年度保險上字第三號），提起上訴，本院判決如左：
    主  文
原判決廢棄，發回台灣高等法院台中分院。
    理  由
原審以：被上訴人主張伊子林合益係訴外人龍程彈簧企業有限公司（下稱龍程公司）
員工，龍程公司為林合益向上訴人投保新光家福意外保險，保險期間自民國八十四年
十二月三十一日起至八十五年十二月三十一日止，保險金額為新台幣（下同）三百萬
元，伊為受益人。八十五年二月五日林合益因急性酒精中毒，急性肺水腫意外身故，
係屬系爭保險意外傷害事故之保險範圍，伊於八十五年五月十四日檢具文件向上訴人
申領保險金被拒等情，依保險法第一百三十一條規定及系爭保險契約第五條約定，求
為命上訴人給付伊三百萬元及自八十五年六月一日起至清償日止加付法定遲延利息之
判決。經查被上訴人主張之事實，有保險單、相驗屍體證明書、上訴人公司（八五）
新壽理字第二一二號函、保險金給付申請書可稽，自堪信為真實。按所謂意外傷害事
故係指被保險人於契約有效期間內，因遭遇外來突發之意外傷害事故，並以此意外傷
害事故為直接且單獨原因，致其身體蒙受傷害或因而殘廢或死亡者而言。被保險人林
合益非因本身疾病致死，其死亡原因為急性酒精中毒，引起急性肺水腫，屬意外死亡
，有相驗屍體證明書可按，復經檢驗員薛治國明肺水腫僅係死亡前之現象並非疾病
，及法醫師石台平說明林合益經解剖發現其肺部整個泡在水中，其尿液、血液、胃內
容物經送驗結果，可判斷其係生前中度飲酒，導致心跳加速，血液流程無法配合，積
留肺部，引起急性肺水腫，致無法呼吸而死亡。林合益僅係中度飲酒，因體質關係，
引起心臟功能改變，導致肺嚴重水腫而死亡，因非故意大量飲酒促使自己死亡，亦非
因本身之疾病而死亡，應屬意外等情。又證人周錫雄、周君鎰證稱：林合益於八十五
年二月五日死亡當日下午七時許至周錫雄處吃尾牙宴，喝麥格黑麥酒約一瓶半，八時
四十分許與周錫雄到ＫＴＶ，再喝約一瓶半麥格黑麥酒，十時許開車回家時，與平常
並無兩樣；證人梁銘昌證稱：林合益死亡當晚約十時三十分返家，精神狀況與以往一
樣樂觀，並與大家一起泡茶、看電視各云云，足見林合益死亡時一如往常，中度飲酒
後，因體質關係，急性酒精中毒，驟然引起心臟功能改變，導致急性肺水腫而死亡，
自屬突發之意外事故，並非其身體內在潛存之疾病所引起，復無證據足以證明林合益
係因其他之事故介入始導致死亡，則中度飲酒、急性酒精中毒之外來傷害事故應為造
成林合益死亡之單獨且為直接之原因。按中度飲酒後，是否會發生急性酒精中毒，固
因各人體質而異，惟體質如何並非疾病，亦非臨時增加之危險因素，故因體質而發生
酒精中毒以致死亡時，酒精中毒即為單獨且為直接之原因。上訴人辯稱：因有體質因
素介入，酒精中毒僅為林合益死亡之間接事故云云，要非可採。次查林合益生前係中
度飲酒，業經法醫師石台平明，並有檢驗報告書可按，參酌證人周錫雄、周君鎰、
梁銘昌之上開證言，尚難認林合益有酗酒情形。又行政院衛生署醫事審議委員會鑑定
意見亦認定林合益之病史及解剖，並未發現長期飲酒導致之心肌病變。上訴人辯稱：
林合益酗酒，符合系爭保險契約第十條第七款除外責任條款約定云云，即難採信。上
訴人復辯稱：林合益尿液驗出紅黴素成分，生前又有皮膚過敏疾病，足認其係同時使
用紅黴素及治療過敏之抗組織胺藥物，因藥物過敏致死，符合系爭保險契約第十條第
十款除外責任條款約定云云，惟未能舉證以實其說，所辯亦無足取。綜上所述，被保
險人林合益係於保險期間內發生上訴人承保之意外傷害事故而致死亡，上訴人依系爭
保險契約及保險法第一百三十一條、第三十四條第一項之規定，應於接到通知十五日
內給付保險金與被上訴人，被上訴人已於八十五年五月十四日備齊文件向上訴人請領
保險金，上訴人拒不給付，則被上訴人請求上訴人給付三百萬元及自八十五年六月一
日起至清償日止之法定遲延利息，即屬正當，應予准許，爰維持第一審所為被上訴人
勝訴之判決，駁回上訴人之上訴。
按系爭保險契約第十條第七款及第十款約定，被保險人直接因酗酒或藥物過敏所致死
亡、殘廢或傷害時，保險人不負給付保險金之責任。查：(一)、上訴人在事實審辯稱：
依解剖報告所示，被保險人林合益血液中酒精含量為○點一三二Ｗ／Ｖ，其精神狀態
為「錯亂」及其死亡原因為酒精中毒及肺水腫，足見林合益係長期大量飲酒致急性酒
精中毒，造成肺水腫死亡等語（見一審卷五八頁、六三至六四頁、七○頁、一三五頁
）。而行政院衛生署醫事審議委員會鑑定意見一之(1)，謂必須作病理顯微鏡檢查始能
判斷林合益有無長期飲酒導致心肌病變。原審未遑詳查林合益究竟是否因酗酒致死，
遽行認定上訴人所辯林合益酗酒，符合契約第十條第七款除外責任條款之約定，為不
可採，已嫌速斷；(二)、上訴人又辯稱：依據行政院衛生署醫事審議委員會鑑定書鑑定
意見二記載，可知林合益生前有皮膚過敏之疾病，且有服用抗過敏藥物，而抗組織胺
等藥物，即係用以治療過敏之藥物，可見林合益係因藥物過敏致死，依契約第十條第
十款約定，伊不負給付保險金責任云云（見一審卷一一七頁）。觀之上開鑑定書鑑定
意見欄第二項記載：根據病理解剖及藥物檢驗所示，林合益尿中有紅黴素成分，紅黴
素單獨使用，並無致命之危險，但與抗組織胺物質合用時，會加強後者引起心臟再極
化阻，導致心律不整及至猝死可能。林合益生前有皮膚過敏之現象，是否有服用抗
組織胺之藥物而造成死亡，為一疑點。並於附註欄載明：上開鑑定意見係針對法院所
詢事項，就案情概要所事實，基於醫學知識及現行醫療常規所作之鑑定意見，若有
疑義，請詳述問題，再函請鑑定（見一審卷九六頁），參以法醫解剖結論報告記載林
合益尿液中發現含Nicotine，並以REMEDi檢出Erythromycin成分（見一審卷一三五至
一三六頁），則林合益是否非因藥物過敏死亡，即非無疑，原審疏未注意及此，遽為
不利於上訴人之判決，並有未合。上訴論旨，指摘原判決不當，求予廢棄，非無理由
。
據上論結，本件上訴為有理由，依民事訴訟法第四百七十七條第一項、第四百七十八
條第一項，判決如主文。
中      華      民      國    八十八    年      六      月      三      日
                              最高法院民事第四庭
                                  審判長法官  林  奇  福
                                        法官  許  朝  雄
                                        法官  陳  國  禎
                                        法官  李  彥  文
                                        法官  陳  重  瑜
      右正本證明與原本無異
                                              書  記  官
中      華      民      國    八十八    年      六      月     十六     日
